最高法院刑事判決　　　　　　九十四年度台上字第三三五０號
　　上　訴　人　乙 ○ ○
　　　　　　　　丙○○○
　　　　　　　　　　　　　號
　　　　　　　　王  能即.
　　　　　　　　　　　　　生前.
　　　　　　　　　　　　　弄2.
上列上訴人等因誣告等罪案件，不服台灣高等法院中華民國九十
一年八月十六日第二審判決（九十一年度上訴字第八三號，起訴
案號：台灣台北地方法院檢察署八十八年度偵第一六００九號）
，提起上訴，本院判決如下：
    主    文
原判決關於王能罪刑及乙○○、丙○○○部分均撤銷，乙○○
、丙○○○部分發回台灣高等法院。
王能被訴部分公訴不受理。
    理    由
一、 乙○○、丙○○○部分
本件原判決認定詹德威於民國八十六年初，為設立台灣南連石油
企業股份有限公司（下稱南連公司，原判決誤載為南運公司），
在其經營之精純化學有限公司（下稱精純公司）所在地即台北市
大同區○○路○段八十一號十一樓之二成立南連公司籌備處，自
八十六年二月十三日起僱用上訴人乙○○負責公司策劃、市場評
估及雜務，並給乙○○七萬五千股南連公司乾股，由乙○○擔任
成立後南連公司董事長之職，著手公司設定登記事宜，實際籌備
業務仍由詹德威監督。嗣詹德威接受乙○○建議，自同時起聘僱
上訴人丙○○○擔任乙○○之祕書。詹德威僱用乙○○後，因其
所有自用小客車送修，暫時無法使用，向乙○○借用登記為乙○
○所經營之維克企業有限公司所有ＡＩ－五一六六號，一九八二
年份之賓士牌自用小客車使用。乙○○於詹德威借用期間，有意
將車出售予詹德威，惟因車齡老舊，為詹德威所拒。乙○○、丙
○○○二人竟於同年二月二十五日，共同利用詹德威出國赴大陸
之際，在精純公司辦公室內，向公司會計曾香靜詐稱公司欲購買
機油，需簽發支票支付貨款，已徵得詹德威同意云云，使曾香靜
陷於錯誤，簽發第一商業銀行南門分行為付款人、發票人精純公
司、第ＬＡ0000000號、面額新台幣（下同）十萬元，及
第ＬＡ0000000號（原判決誤載為ＬＡ0000000號
）、面額三十萬元，發票日均八十六年四月二十日之支票二紙，
交付乙○○。同年三月十五日，乙○○、丙○○○復向曾香靜謊
稱廠商認為發票日太長，要求更改日期云云，再使曾香靜陷於錯
誤，將發票日均改為八十六年三月十五日。乙○○、丙○○○隨
即將該二紙支票提示，順利兌領面額三十萬元之支票，另十萬元
支票因存款不足而遭退票。嗣詹德威回國後知悉上情，於同年四
月二日當面將乙○○、丙○○○革職，並更換辦公室大門刷卡密
碼，使乙○○、丙○○○不得進入。乙○○、丙○○○心有未甘
，共同萌生竊取公司物品之不法所有意圖，由丙○○○以電話向
曾香靜詢問公司大門之新密碼未果，二人竟於同年四月十日晚間
八、九時許，以不詳方法開啟辦公室大門，進入其內，竊取如原
判決附表編號一、三、四、五、七、八、九所示之物品。翌（十
一）日詹德威上班後發現公司遭竊，乃報警，於同年月十二日上
午七時三十分許，在台北市仁愛國小前，於丙○○○駕駛之ＧＶ
－七０六八號自用小客車內，起出如原判決附表所示物品及乙○
○、丙○○○所有磁卡各一張。該案經詹德威於八十六年四月十
二日向台北市政府警察局大同分局雙連派出所提出告訴，台灣士
林地方法院檢察署檢察官於八十六年十月二十日以八十六年度偵
字第四七四一號提起公訴，由台灣士林地方法院於八十七年四月
十三日以八十六年度上易字第三三八一號判決各處應執行有期徒
刑一年（詐欺罪及竊盜罪），復經原審於八十七年十二月二十二
日以八十七年度上易字第三七一五號判決各處應執行有期徒刑八
月，丙○○○緩刑二年確定。該判決確定後，乙○○心有未甘，
為求平反，竟於八十八年一月至三月間某日，在不詳地點，先利
用不知情之刻印店人員偽刻詹德威印章一枚，復偽造「汽車買賣
合約書」一份，略載：詹德威以四十萬元向乙○○購買ＡＩ－五
一六六號自用小客車一輛，並簽發精純公司第ＬＡ000000
0號、第ＬＡ0000000號支票二紙支付，見證人王能（
起訴書及第一審與原審判決均誤載為甲○○），簽約日八十六年
二月二十日等內容，偽造詹德威署押於立契約人欄，且蓋用偽造
之印章，足以生損害於詹德威。待偽造完成後，乙○○先於八十
八年三月五日，具狀向台灣台北地方法院檢察署對詹德威、曾香
靜提出告訴，並行使該偽造之「汽車買賣合約書」為證，虛構事
實，略載：詹德威唆使曾香靜，誣告或偽證指稱乙○○、丙○○
○共同向曾香靜詐取該二張支票及竊取公司財物，致彼二人被判
處罪刑確定，詹德威涉有誣告及教唆偽證罪嫌，曾香靜涉偽證罪
嫌云云，自足生損害於詹德威及檢察機關對刑事案件偵查之正確
性。丙○○○、王能（已死亡，另行改判不受理）均明知「汽
車買賣合約書」係乙○○所偽造，惟皆附和之，於該案檢察官偵
查（八十八年度偵字第六０三五號）時，王能於八十八年四月
二十一日及同年五月十九日具結證稱：買賣合約書是詹德威要向
乙○○購買該自用小客車所簽訂，其到乙○○服務地時，契約書
之內容及章均已寫好，見證人之印章是伊自己蓋，當時詹德威、
乙○○及丙○○○均在場等語；丙○○○亦於八十八年五月五日
具結稱：詹德威、乙○○訂立契約書時，伊在公司，有看到，且
王能在場，先開三十萬元支票，再開十萬元支票，乙○○書寫
契約內容，印章由各人蓋上去等語。惟經檢察官偵查後，認乙○
○、丙○○○及王能之指述或證言均非真實，於八十八年九月
二十九日予以處分不起訴確定等情。因而撤銷第一審關於乙○○
部分之科刑判決，改判依想像競合犯關係從一重論處乙○○意圖
他人受刑事處分，向該管公務員誣告，累犯罪刑；並維持第一審
論處丙○○○證人，於檢察官偵查時，於案情有重要關係之事項
，供前具結，而為虛偽陳述罪刑之判決，駁回丙○○○在第二審
之上訴。固非無見。
惟查：(一)、原判決認乙○○於其被訴詐欺及竊盜案之偵查、審判
中，從未主張詹德威曾簽訂「汽車買賣合約書」，至八十八年三
月五日始提出該契約，據以告訴詹德威、曾香靜涉犯誣告或偽證
罪，難信該契約為真實。然乙○○自始辯稱詹德威之別克汽車進
廠修理，將其所有該輛賓士車開走使用一段期間，原約定以四十
萬元買受，且開立系爭二張支票予伊，嗣因車輛受損，又被刮傷
，反悔不買，伊不同意，雙方因而交惡，伊於警察局、台灣士林
地方法院檢察署及台灣士林地方法院皆陳明有簽訂「汽車買賣合
約書」，且一直強調有兩份合約，詹德威沈默未答，伊當時另案
在監執行，無法尋找並提出該契約等語。且詹德威供證其所有別
克牌汽車進廠修護時，向乙○○借開賓士車半個月左右（或約一
個月），伊不願買車，其後車由乙○○取回無誤。另乙○○確自
八十六年七月八日起至八十七年九月六日止在監執行，有台灣高
等法院檢察署刑案紀錄簡覆表在卷可稽。而乙○○曾於上揭被訴
詐欺及竊盜案第一審法院審理時，具狀請求調查證據（台灣士林
地方法院八十六年度易字第三三八一號影印卷第九十一頁），惟
該影印卷內未附有乙○○之聲請調查證據狀，則乙○○於該案偵
、審中曾否主張有簽訂書面合約，因在監執行，致無法提出為證
之情事？該輛賓士汽車於詹德威借用期間有無毀損？即屬未明而
待釐清。此與乙○○、丙○○○二人之告訴或證述，是否虛構事
實，或其證言是否與實情相反至有關係，自有調查之必要性。原
審未調閱全部卷證，詳予調查審酌，即認乙○○事隔二年才提出
該契約，必屬偽造，即有應於審判期日調查之證據，未予調查之
違法。(二)、一般人簽訂契約書時，並非皆親自簽名、用印，因故
或因習慣等原因，常有委由他人或其他在場之人簽名、用印等行
為。詹德威雖稱其一向親自簽名，未委託他人代簽，嗣乙○○提
出某份租賃契約為證，始證承曾於其在場之情形下，委由他人代
簽姓名於該契約上（第六０三五號偵查卷第八十九頁背面）。原
判決理由一之(四)謂乙○○所云其替在場之詹德威及見證人王能
代書姓名於「汽車買賣合約書」係違反常情云云，所為論斷，似
與經驗法則有違。(三)、乙○○、丙○○○被訴詐取系爭二張支票
，經原審法院分別判處罪刑確定，係以詹德威指述乙○○以購買
「機油」為由，使曾香靜陷於錯誤而簽發，及曾香靜證稱：乙○
○於八十六年二月二十五日以向太潤實業股份有限公司（下稱太
潤公司）購買「機油」需付款，其已與詹德威講好為由，要其簽
發系爭二張支票，因詹德威人在大陸，無法聯絡，伊信以為真，
乃簽發二張支票交付，至八十六年三月十五日，乙○○以廠商認
票期太長，要其將發票日更改為八十六年三月十五日等語，為其
論據。然精純公司於八十六年二月二十一日與太潤公司訂立機油
買賣合約，合約總價款為一百十七萬零六百元，簽約當日即由曾
香靜電匯三十五萬一千一百八十元定金給太潤公司。證人即太潤
公司負責人莊榮宗亦證實精純公司於八十六年二月二十一日定約
日已電匯三十五萬一千一百八十元定金予該公司，其餘價金約定
出口前再行給付，預估二個月後才能交貨出口，即八十六年六、
七月間出貨時給付等語（第一審卷第一四七頁、第一五一頁至第
一五四頁）。曾香靜於八十六年二月二十五日簽發系爭支票時，
距彼等與太潤公司訂約並給付定金日，僅相隔四天，距太潤公司
應交付機油予精純公司而需再付價金之時間為時更遠，依一般商
業習慣及彼等所訂契約，似無無故再支付大部分價金之理。倘乙
○○、丙○○○二人詐稱要支付機油款予太潤公司，曾香靜豈能
毫未察覺？詹德威於八十六年二月二十四日出境，同年二月二十
八日入境，同年三月二日又出境，同年三月六日入境，同年三月
十八日再出境，有其入出境查詢結果表一紙附卷可按（第一審卷
第二八五頁）。其既於同年二月二十八日回國，焉能不知簽發支
票支付「機油價金」之事？曾香靜又豈會於詹德威已回國後之同
年三月十五日，依乙○○之請求更改發票日使其提兌？倘係支付
購買機油價金予太潤公司，何須簽發二張支票？凡此均與事理有
違。而乙○○始終辯稱詹德威已使用該車一段時間，因尚未辦理
過戶，故簽發之二紙買車價金支票，約定先兌現其中一張，另一
張待過戶後再行兌領，嗣詹德威因故不買，伊不同意，雙方因而
交惡等語，且證人陳永亮、沈墨文、蘇仁和復皆證實詹德威與乙
○○間有買賣賓士車，甚至因而發生爭執，則乙○○主觀上認詹
德威、曾香靜明知因購買汽車而簽發價金支票，卻指控彼等詐欺
或為虛偽證言，因而申告詹德威、曾香靜，能否謂係虛構事實而
全然無據？丙○○○所為證言，是否係對「所知實情」故作虛偽
之陳述？均堪研酌。原判決對於上揭有利於乙○○、丙○○○之
事證，未予審酌，復未說明其理由，自有理由不備之違誤。本件
實情如何？事涉乙○○、丙○○○犯罪之成立與否，原審未予澈
查釐清，即行判決，亦有應於審判期日調查之證據，未予調查之
違法。以上，或係乙○○、丙○○○上訴意旨所指摘，或為本院
得依職權調查之事項，應認原判決關於乙○○、丙○○○部分均
有撤銷發回更審之原因。
二、王能（起訴書及第一審與原審判決均誤載為甲○○）部分
按被告死亡者，應諭知不受理之判決，刑事訴訟法第三百零三條
第五款定有明文。被告在第二審法院判決後上訴第三審法院中死
亡者，依同法第三百九十四條第一項但書、第三百九十三條第五
款、第三百九十八條第三款、第三百八十七條之規定，第三審之
審判亦應有上開條款之適用。上訴人王能不服原判決將其部分
之第一審判決撤銷，改判論處其偽證罪刑，於九十一年九月十一
日提起第三審上訴後，已於九十二年十二月二十八日死亡，有戶
籍謄本附卷可稽，依上開規定，自應由本院將原判決關於王能
罪刑部分撤銷，改判諭知不受理。
據上論結，應依刑事訴訟法第三百九十七條、第四百零一條、第
三百九十八條第三款、第三百八十七條、第三百零三條第五款，
判決如主文。
中　　華　　民　　國　九十四　年　　六　　月　二十三　日
                      最高法院刑事第九庭
                          審判長法官  張　淳　淙
                                法官  張　春　福
                                法官  呂　丹　玉
                                法官  洪　昌　宏
                                法官  石　木　欽
      本件正本證明與原本無異
                                      書  記  官
中　　華　　民　　國　九十四　年　　七　　月　　一　　日
                                                      Ｌ
